臺灣臺北地方法院刑事裁定　　　　　九十四年度自字第九八號
自　訴　人　乙○○
代　理　人　陳尚義律師
被　　　告　戊○○
　　　　　　丙○○
　　　　　　己○○
　　　　　　甲○○
　　　　　　丁○○
上列被告因誣告案件，經自訴人提起自訴，本院裁定如下：
    主  文
自訴駁回。
    理  由
一、自訴意旨略如附件自訴狀所載。
二、按法院或受命法官於自訴案件第一次審判期日前訊問及調查
    結果，如認為案件有刑事訴訟法第二百五十二條至第二百五
    十四條之情形者，得以裁定駁回其自訴，刑事訴訟法第三百
    二十六條第三項定有明文。次按告訴人所訴事實，不能證明
    其係實在，對於被訴人為不起訴處分確定者，是否構成誣告
    罪，尚應就其有無虛構誣告之故意以為斷，並非當然可以誣
    告罪相繩，最高法院五十九年臺上字第五八一號判例參照；
    又誣告罪之成立，以告訴人所訴被訴人之事實必須完全出於
    虛構為要件，若有出於誤會或懷疑有此事實而為申告，以致
    不能證明其所訴之事實為真實，縱被訴人不負刑責，而告訴
    人本缺乏誣告之故意，亦難成立誣告罪名，同院四十四年臺
    上字八九二號判例、八十九年度臺上字第一四七八號判決參
    照。
三、自訴人認被告地球綜合工業股份有限公司（下稱地球公司，
    另經本院為不受理判決）、戊○○、丙○○、己○○、甲○○、丁○○等人涉犯誣告罪嫌，無非以：被告己○○、丁○○、甲○○、丙○○均為執業律師，被告甲○○、丙○○於
    臺灣高等法院九十二年度上更(一)字第一九三號林瑞圖等偽造
    文書自訴案件中，擔任上訴人（即該案自訴人）地球公司之
    自訴代理人，本件自訴人乙○○於該案擔任林瑞圖之辯護人
    。該案經證人施國薰分別於民國九十一年九月十六日、九十
    二年八月二十五日到庭作證後，地球公司由被告己○○、丁○○為代理人，於九十二年十一月三日向臺灣臺北地方法院
    檢察署具狀告發施國薰偽證及本件自訴人乙○○教唆偽證罪
    嫌。該偽證罪之告發，顯係被告丙○○、甲○○之專業判斷
    及決意為之，而地球公司提出偽證罪告發後，旋據以於上開
    偽造文書自訴案件有所主張，該偽證罪告發顯係上開偽造文
    書自訴案件之訴訟策略。被告己○○、丙○○為同一事務所
    之律師，據悉被告丁○○曾受僱於丙○○。又當時被告戊○○擔任地球公司總經理，被告戊○○於上開偽造文書自訴案
    件中始終以自訴代理人身分出庭，本件被告戊○○、丙○○
    、己○○、甲○○、丁○○，對於上開偽證罪之告發，顯有
    犯意聯絡及行為分擔云云，為其論據。
四、經查：
  (一)地球公司前以林瑞圖等人於八十八年四月二日在臺北市來來
    大飯店召開記者會，散佈不實之新聞稿，指地球公司不法勾
    結中央標準局官員及法官，以獲得之「免刀膠帶」專利權及
    相關民、刑事訴訟勝訴判決為由，認林瑞圖等六人共同涉犯
    刑法誹謗、妨害信用及妨害公務等罪嫌，於八十八年四月十
    二日由戊○○、丙○○律師、甲○○律師為自訴代理人，列
    林瑞圖、衣治凡、衣復恩、趙寄蓉、歸行白、李道庸等六人
    為被告（下稱林瑞圖等六人），向本院提出刑事自訴，經本
    院以八十八年度自字第三七一號受理（下稱系爭妨害名譽案
    件一審）。林瑞圖、李道庸於該案均辯稱：林瑞圖於上開記
    者會時，出示前行政法院評事辛學祥之意見書，表示依該意
    見書所載，行政法院七十二年度再字第三二二號專利異議再
    審案件承辦評事辛學祥確有遭受監察委員及院長干涉審判，
    故該專利事件有官商勾結嫌疑，應請有關機關調查，林瑞圖
    之陳述乃對於可受公評之事提出意見，屬善意發表言論，並
    無妨害名譽罪責等語（該案卷(二)第四二頁、第二五一頁、第
    六二頁反面），該案被告李道庸並提出該意見書影本為證（
    該案卷(二)第七二至一０八頁），惟該案地球公司之自訴代理
    人先質疑該意見書之來歷，經林瑞圖於該案訊問時，陳稱該
    意見書係辛學祥評事之遺孀（即施國薰）所交付（見該案八
    十八年五月十三日訊問筆錄，該案卷(二)第二五三頁、該案卷
    (三)第六四頁），地球公司自訴代理人復請求調查林瑞圖如何
    取得該意見書（該案卷(二)第二五五頁），嗣並否認該意見書
    之真正，主張該意見書係屬偽造等語（該案八十八年八月二
    十四日自訴補充理由狀，該案卷(三)第八一、八二頁）。系爭
    妨害名譽案件一審經本院審理後，於八十八年九月十日判決
    林瑞圖等六人被訴誹謗、妨害信用部分無罪，被訴公然侮辱
    公務員及公署部分自訴不受理在案。
  (二)地球公司不服系爭妨害名譽案件一審判決，提起上訴，經臺
    灣高等法院以八十八年度上易字第四七三六號受理（下稱系
    爭妨害名譽案件二審），地球公司仍以戊○○、丙○○律師
    、甲○○律師為訴訟代理人。地球公司於該案仍否認該意見
    書之真正，並聲請傳喚證人「辛學祥之妻」（見該案刑事上
    訴補充理由暨調查證據聲請狀，該案卷(一)第七一頁、該案八
    十八年十二月三日上訴理由暨聲請調查證據狀，該案卷(一)第
    一百頁、八十九年三月二日刑事追加自訴暨再聲請調查證據
    狀，該案卷(一)第一八三頁、該案九十年七月十八日調查證據
    聲請狀，該案卷(三)第六三頁），地球公司於上開八十八年十
    二月三日刑事追加自訴暨再調查證據聲請狀，並主張林瑞圖
    等六人共同行使偽造之上開意見書，共同涉犯偽造公文書罪
    嫌。地球公司並於該案九十年七月十八日調查證據聲請狀、
    九十年八月十日刑事辯論意旨（續）狀、九十年八月二十四
    日上訴理由補充狀，主張林瑞圖於該案關於上開意見書之來
    源，前後陳述歧異（該案卷(三)第六四頁、第一二八、一二九
    頁、第二０四頁反面）。嗣本件自訴人乙○○律師於九十一
    年七月三日受林瑞圖委任於該案擔任辯護人。九十一年九月
    十六日，施國薰於該案到庭證稱：「（對於意見書影本當時
    是不是你所拿出來的？）我已經不記得了」、「（對於意見
    書後面施國薰的簽名是否是你所簽的？）是的，旁邊辛學祥
    的字也是辛學祥所簽的，印章也是辛學祥的」、「（當時跟
    監察院陳情的時候過程是否清楚？）不是我跟監察院陳情的
    。意見書也不是我提供給監察委員的，當時陳監察委員有來
    過我家，要我證明意見書是否辛學祥所寫的，我在上面簽名
    是要證明是辛學祥簽的。意見書我沒有看」、「（事後是否
    有提供意見書給被告林瑞圖？）沒有，我也沒有透過其他人
    把意見書交給林瑞圖」、「（你在辛學祥過世之後有無在遺
    物中找到這份意見書？）沒有。是監委拿來給我看的時候我
    才知道的」、「（你跟乙○○律師認識多久？為何律師有你
    的地址？）我不認識他。這個要問律師」、「（為何辯護人
    要你來出庭你就出庭？）律師要我來證明意見書是不是辛學
    祥的，我只是在證明這一點真實與否」等語（該案卷(四)第二
    七三至二八七頁）。系爭妨害名譽案件二審經臺灣高等法院
    於九十一年十月二十八日將原判決撤銷，判處被告林瑞圖等
    六人均無罪在案。
  (三)地球公司不服系爭妨害名譽案件第二審判決，提出上訴，經
    最高法院於九十二年三月十三日以九十二年度臺上字第一一
    三四號將原判決撤銷，發回臺灣高等法院以九十二年度上更
    (一)字第一九三號受理（案由改列為偽造文書，下稱系爭偽造
    文書案件更(一)審）。地球公司於該案仍以戊○○為代理人（
    嗣改列為輔佐人），丙○○律師、甲○○律師為自訴代理人
    。該案經臺灣高等法院於九十二年六月二日傳喚施國薰到庭
    作證，惟施國薰並未到庭，林瑞圖之選任辯護人乙○○律師
    當庭提出施國薰之請假單一紙內載「本人因年高並患有心臟
    疾病…請准予請假不出庭做證人」等語，丙○○律師於該次
    訊問期日則當庭陳稱：「…請庭上訊問選任辯護人林律師（
    乙○○），就有關證人施國薰部分，為何沒有到庭作證及證
    人為何跟林律師有所接觸，並提交一份書面請假說明等事？
    」等語（該案卷(一)第五八、六七頁）。嗣該案九十二年八月
    二十五日開庭時，施國薰到庭證稱：上一次高院前審有出庭
    作證，當時是乙○○律師跟我說，需要我出庭，我如果不出
    庭證明的話，林瑞圖會變成偽造文書，因為當時我的先生辛
    學祥有一個手寫的意見書，需要我出庭證明說看看是不是我
    先生寫的，所以前審法院才傳我出庭。這份意見書是我先生
    辛學祥的字及印章沒錯。是我先生辛學祥在七十四年過世之
    後，我整理他的遺物發現有這麼一件意見書原本，我發現以
    後，我就影印一份寄給黃光平，因為我先生辛學祥生前有提
    過黃光平委員，我今天到庭就是證明這份意見書是我先生親
    筆書寫的就好了，其他我不再說明、「（你上次在本院前審
    法官有問你說你在辛學祥過世之後，有無在遺物中找到前開
    意見書，你為何答稱：沒有，是監委拿來給我看時我才知道
    等語？）當時法官問我的一些事情都是很久遠的事情，我都
    說我不太記得，我出庭就是證明意見書是我先生寫的，信也
    是我寫的有寄給黃光平委員，意見書後面的字跡那段話及施
    國薰簽名也是我寫的。因為我是後來把原本親自交給黃委員
    ，所以我才跟法官答稱說沒有。當時法官應該是問我說意見
    書還在不在我手上，我才說沒有，我當時講說沒有的意思應
    該就是原本當時已經不在我手上，不然就是法院當時沒有跟
    我溝通好，我沒有達清楚」等語（該案卷(一)第一八二、一八
    三頁）；而該案自訴代理人亦當庭主張證人施國薰所述前後
    不一等語，嗣地球公司於該案九十三年二月十二日開庭審理
    時提出刑事辯論意旨狀，內載：地球公司業已對於施國薰、
    乙○○提出偽證、教唆偽證告訴，請求俟該案結案後，再終
    結本案等語（該案卷(二)第一三一頁）。以上關於系爭妨害名
    譽（偽造文書）案件之涉訟經過，業經本院調閱該案全卷核
    閱無誤。
  (四)而地球公司（列代表人為張天送）於九十二年十一月四日，
    委任己○○律師、丁○○律師為代理人，以施國薰於系爭妨
    害名譽案件二審、系爭偽造文書案件更(一)審證言不實為由，
    向臺灣臺北地方法院檢察署具狀告發施國薰偽證、乙○○教
    唆偽證罪嫌（下稱系爭偽證案件），經臺灣臺北地方法院檢
    察署檢察官以九十二年度他字第七六一二號受理偵查後，認
    施國薰、乙○○犯罪嫌疑不足，於九十三年五月三十一日以
    九十三年度偵字第八六九一號為不起訴處分確定在案，此經
    本院調取該案卷宗核閱無訛。
  (五)綜上系爭妨害名譽（偽造文書）案件及系爭偽證案件之涉訟
    經過，可知被告戊○○、丙○○、甲○○固曾擔任系爭妨害
    名譽（偽造文書）案件之自訴代理人或輔佐人，惟並未於系
    爭偽證案件受地球公司委任。被告戊○○亦未曾擔任地球公
    司代表人，此有經濟部九十四年十月四日經商字第０九四０
    二一四八九一０號函覆本院所附地球公司九十年迄今之變更
    登記事項卡在卷可稽，換言之，地球公司係分別委任被告戊○○、丙○○、甲○○擔任系爭妨害名譽（偽造文書）案件
    之自訴代理人或輔佐人，另委任被告己○○、丁○○為代理
    人提出系爭偽證案件告發，是縱使系爭偽證案件中，地球公
    司所申告之偽證犯罪事實，係發生於由被告戊○○、丙○○
    、甲○○擔任自訴代理人或輔佐人之系爭妨害名譽（偽造文
    書）案件中，且經地球公司於系爭妨害名譽（偽造文書）案
    件加以主張，亦難據以推認系爭偽證案件係由被告戊○○、
    丙○○、甲○○發動、促成，或與地球公司代表人張天送、
    被告己○○、丁○○有所意思聯絡。況被告甲○○係於地球
    公司提出偽證告發後，本於系爭妨害名譽（偽造文書）案件
    自訴代理人職責，向臺灣高等法院陳報並送達刑事告發狀影
    本予本件自訴人，其行為既在系爭偽證案件告發之後，實難
    因此推認該偽證罪告發係被告甲○○所為或教唆為之。自訴
    人徒以：系爭偽證案件之目的，係系爭妨害名譽（偽造文書
    ）案件之訴訟策略，且被告甲○○曾經寄發系爭偽證案件之
    刑事告發狀影本予自訴人等情，認被告丙○○、甲○○發動
    或共同提出系爭偽證案件告發云云，無非推測之詞，已非可
    採。
  (六)自訴人主張：系爭偽造文書案件更(一)審經臺灣高等法院判決
    後，判決書載明「不得上訴」，被告甲○○竟為地球公司提
    出上訴，經臺灣高等法院於九十三年四月二十三日裁定駁回
    上訴，被告丙○○、甲○○又分別於同年五月四日為地球公
    司提出抗告，經同院於同月六日裁定駁回抗告；又地球公司
    以丙○○、己○○為訴訟代理人，於九十二年十一月間提出
    附帶民事訴訟，其起訴日期與系爭偽證案件大致相同，嗣後
    因系爭妨害名譽（偽造文書）案件確定而撤回該附帶民事訴
    訟等情，縱使屬實，亦難據以認定系爭誣告案件告發係由被
    告丙○○、甲○○所主導或共同為之。
  (七)自訴人又主張：被告戊○○曾任地球公司總經理，且在系爭
    妨害名譽（偽造文書）案件中始終以自訴代理人名義出庭，
    戊○○於該案曾稱：地球公司一切法律事務都由我負責等語
    ，自訴人因此將戊○○列為本案共同被告云云，經查：被告
    戊○○於系爭妨害名譽（偽造文書）案件固陳稱：我是地球
    公司副總，這件訴訟一直是我處理等語（系爭妨害名譽案件
    一審卷(二)第八頁）、我是在地球公司擔任副董事長，有關這
    個專利案從六十年到現在，有關民、刑事訴訟及公司法務事
    項都是我在代理等語（系爭偽造文書案件更(一)審卷(一)第五三
    頁），然而，系爭偽證案件既未以戊○○為告發人或代理人
    ，且被告戊○○於本院亦否認曾經對於自訴人提出任何告訴
    、告發或自訴（本院九十四年九月二十二日準備程序筆錄）
    ，則自訴人僅以戊○○於系爭妨害名譽（偽造文書）案件自
    陳擔任地球公司副總經理、副董事長，及負責處理地球公司
    關於「免刀膠帶」專利相關民、刑事訴訟之法務工作等情，
    遽認系爭偽證罪告發係戊○○所促成或共同為之，亦屬推測
    而非可採。
  (八)自訴人復主張：被告己○○與丙○○同為「中國法律稅務服
    務中心」之律師，己○○、丁○○可能受僱或曾受僱於丙○○，其三人當然有犯意聯絡及行為分擔云云，經查：己○○
    、丁○○並不否認曾受僱於丙○○擔任「中國法律稅務服務
    中心」律師（見本院卷附被告己○○九十二年八月二十六日
    刑事答辯狀、被告丁○○九十四年九月一日刑事答辯狀），
    惟被告己○○上開答辯狀載稱：九十二年九月間地球公司董
    事長張天送來所指稱：施國薰因地球公司狀告林瑞圖偽造文
    書、妨害名譽案件出庭作證，作證前，林瑞圖之辯護律師乙○○於法庭外對施國薰為串證之指示，致使施國薰該次作證
    與前次作證之證言明顯矛盾…除庭訊筆錄外，地球公司戊○○副董事長及該案代理律師丙○○律師均指稱九十二年八月
    二十五日開庭前親眼看到乙○○於法庭外對施國薰反覆交代
    應為如何之證言，屆時如需開庭可出庭作證…之所以代理地
    球公司對乙○○提出告發，係因當事人地球公司之請求…甲○○律師及丙○○律師因目睹乙○○於法庭外教唆偽證之過
    程，可能需出庭作證，不宜擔任該案之代理人，乃由答辯人
    及丁○○律師代理地球公司提出告發…事實上，答辯人撰狀
    前已考察相關事證，並有地球公司張天送董事長、丙○○律
    師說明案件經過，絕非憑空杜撰，提出告發前亦由張天送董
    事長審閱…等語（見本院卷附己○○九十四年八月二十六日
    刑事答辯狀）。參以被告己○○既明確陳稱係受地球公司（
    由代表人張天送）來所委任，且係參考系爭妨害名譽（偽造
    文書）案件開庭筆錄，對照施國薰前後證述內容有所差異，
    並基於丙○○所述當日開庭情形，及張天送說明案件經過等
    事證，方代理地球公司提出告發，且其告發狀遞狀前係經張
    天送審閱等情，可知被告己○○代理提出系爭偽證案件告發
    ，並非因被告丙○○之授意或指示，而係基於地球公司（由
    張天送）委任及其自己之法律專業判斷為之。自訴人僅因丙○○、己○○、丁○○同為「中國法律稅務服務中心」之律
    師，及其三人彼此間有僱用關係等情，推論系爭偽證案件告
    發，係由丙○○共同或授意為之云云，並非可取。
  (九)自訴人主張：被告己○○、丁○○擔任地球公司之代理人，
    提出系爭偽證案件告發，系爭偽證案件嗣經檢察官為不起訴
    處分等情，固屬實在。惟參以系爭妨害名譽（偽造文書）案
    件前開涉訟經過（本判決理由欄四(一)至(三)），於該案中，辛
    學祥意見書之真正為該案重要爭點，雙方對此爭執甚鉅，該
    案證人施國薰曾由乙○○代為向法院提出請假單，且施國薰
    於該案明確陳稱：係乙○○律師要我到庭證明該意見書之真
    偽、當時是乙○○律師跟我說，需要我出庭，我如果不出庭
    證明的話，林瑞圖會變成偽造文書等語如前述，並參以施國
    薰於該案先後二次證述內容，確有不一致之情形，則被告己○○、丁○○受地球公司委任，己○○並參酌該二次開庭筆
    錄，及丙○○關於九十二年八月二十五日開庭情形、張天送
    關於該案件經過之陳述，認為施國薰有偽證嫌疑，乙○○有
    教唆偽證之嫌，進而撰寫該刑事告發狀，與丁○○共同代理
    地球公司提出系爭偽證案件告發，並參以該案刑事告發狀所
    載內容，確有指出施國薰於系爭妨害名譽（偽造文書）案件
    二次證言不一致之處，並具體載明施國薰於該案九十二年八
    月二十五日開庭時陳稱：係乙○○要伊出庭，否則林瑞圖會
    有偽造文書刑責，伊僅欲證明意見書之真正，其餘不願說明
    等情，進而載稱：施國薰證言具有選擇性，且係受乙○○之
    要求而出庭，又曾透過乙○○向法院具狀請假，顯見二人關
    係密切等語，此有該刑事告發狀在卷可稽（見九十二年度他
    字第七六一二號卷二至五頁），足見己○○、丁○○並非全
    然憑空捏造虛構事實而代理地球公司提出申告，縱使己○○
    、丁○○係出於懷疑或誤會而代理提出申告，以致不能證明
    所訴之事實為真實，系爭偽證案件因而經檢察官為不起訴處
    分，惟參以首開說明，己○○、丁○○既欠缺誣告之故意，
    自難以誣告罪名相繩。
五、綜上所述，自訴人認為被告戊○○、丙○○、甲○○授意或
    共同提出系爭偽證案件告發云云，僅屬推測而非可採。而被
    告己○○、丁○○雖擔任地球公司代理人提出系爭偽證案件
    告發，惟參以系爭妨害名譽（偽造文書）案件之涉訟經過及
    該案證人施國薰證述情形，並參酌系爭偽證案件刑事告發狀
    所載內容，被告己○○、丁○○並非全然虛構事實而代理地
    球公司提出告發，難認其二人具有誣告罪之故意，此外，本
    院查無其他積極事證足認被告戊○○、丙○○、甲○○、己○○、丁○○涉有自訴人所指罪嫌，其五人犯罪嫌疑不足，
    有刑事訴訟法第二百五十二條第十款之情形，依首揭說明，
    應駁回本件自訴。
據上論斷，應依刑事訴訟法第二百五十二條第十款、第三百二十
六條第三項，裁定如主文。
中　　華　　民　　國　九十四　年　 十一 　月　  九 　 日
 　　　　　　　　 刑事第五庭  審判長法  官  黃程暉
    　　　　　　　　　　　　　　　　法　官　賴秀蘭
                                    法  官  高偉文
以上正本證明與原本無異
如不服本裁定應於送達後五日內向本院提出抗告狀
                              　　　書記官　張華瓊
中　　華　　民　　國　九十四　年　 十一　 月　 十四　 日
